臺灣士林地方法院民事判決　　　　　　　 96年度訴字第254號
原　　　告　　達升汽車材料有限公司
兼法定代理人　甲○○
被　　　告　　饒子蕃會計師即福方股份有限公司之破產管理人
兼訴訟代理人　丁榮聰律師即福方股份有限公司之破產管理人
上列當事人間確認抵押權不存在等事件，本院於中華民國96年5
月23日言詞辯論終結，判決如下：
    主  文
一確認原告甲○○所有坐落臺北縣汐止市○○段社后頂小段８２
  －７地號，面積三七八六平方公尺，權利範圍萬分之八三，及
  其上３７０建號即門牌號碼臺北縣汐止市○○○街六巷一號四
  樓房屋，經臺北縣汐止地政事務所以汐地字第○一二四一七號
  收件，於民國八十三年七月二十五日登記之抵押權所擔保之債
  權不存在。
二被告應將上開抵押權登記塗銷。
三訴訟費用新台幣貳萬零捌佰元由被告負擔。
    事實及理由
甲、程序方面：
    按破產人因破產之宣告，對於應屬破產財團之財產喪失其管
    理及處分權，關於破產財團之訴訟即無訴訟實施權，其喪失
    之管理及處分權既由破產管理人行之，此項訴訟自應以破產
    管理人為原告或被告，當事人始為適格。最高法院27年上字
    第2740號判例可以參照。經查，福方股份有限公司（下稱福
    方公司）於民國94年4 月11日經臺灣板橋地方法院以93年度
    破字第31號裁定宣告破產，並選任被告二人為福方公司之破
    產管理人，有該破產裁定影本一紙附卷足憑。故原告提起本
    件確認福方公司對原告二人之抵押債權不存在及塗銷抵押權
    設定登記之訴訟，以破產管理人為被告，自屬有據。
乙、實體方面：
一、原告二人起訴主張：原告達升汽車材料有限公司（下稱達升
    公司）於民國83年間，原擬與福方公司合作為汽車零件經銷
    販售之營業，原告達升公司因此邀由被告甲○○以其所有坐
    落臺北縣汐止市○○段社后頂小段８２－７地號，面積三七
    八六平方公尺，權利範圍萬分之八三，及其上３７０建號即
    門牌號碼臺北縣汐止市○○○街六巷一號四樓房屋（下稱系
    爭房地），為擔保原告二人對福方公司所負債務之清償責任
    ，設定新台幣（下同）200 萬元之本金最高限額抵押權，權
    利存續期間自83年7 月20日起至93年7 月20日止，債務清償
    日期依照各個債務契約所定清償日期，經臺北縣汐止地政事
    務所以汐地字第012417號收件，於83年7 月25日登記在案（
    下稱系爭抵押權）。然原告達升公司與福方公司之後因故未
    合作，系爭抵押權之存續期間亦已屆滿，福方公司與原告二
    人間並無任何債權關係存在，爰請求確認系爭抵押權所擔保
    之債權不存在。又系爭抵押權登記已妨害原告甲○○之所有
    權，原告甲○○自得依民法第767 條所有權妨害除去請求權
    之規定，請求被告塗銷系爭抵押權登記等語。並聲明如主文
    第一項、第二項所示。
二、被告二人則以：伊二人是在94年4 月11日經法院選任為福方
    公司之破產管理人，對於福方公司在宣告破產前之83年間設
    定系爭抵押權之情形並不清楚，請求傳訊福方公司負責人乙
    ○○到庭作證，以釐清原委等語。並聲明：駁回原告之訴。
三、原告主張原告甲○○為系爭房地之所有權人，以及系爭房地
    上有為福方公司設定之系爭抵押權。福方公司已於94年4 月
    11日經臺灣板橋地方法院以93年度破字第31號裁定宣告破產
    ，並選任被告二人擔任福方公司之破產管理人等情，業據原
    告提出土地暨建物登記謄本各一紙、93年度破字第31號裁定
    影本一紙為佐，且為被告所不爭執，堪信為真實。原告以系
    爭抵押權所擔保之債權不存在，提起本件確認之訴，並依民
    法第767 條中段之規定，請求被告二人塗銷上開抵押權登記
    。本院判斷如下：
  (一)按確認法律關係不存在之訴，如被告主張法律關係存在時，
    應由被告就該法律關係存在之事實負舉證責任，最高法院42
    年台上字第170 號判例可以參照。故當事人間就為抵押權擔
    保效力所及之債權是否存在有所爭執時，應由主張債權存在
    有利事實之登記抵押權人負舉證之責。經查，原告主張系爭
    抵押權所擔保之債權不存在之情形，固為被告以不清楚為由
    加以否認。惟本院嗣依被告之聲請，傳訊福方公司負責人乙
    ○○到庭作證，業據證人乙○○證述：「（系爭抵押權）設
    定的原因是因為保養廠（達升公司）當時是汽車代理商，所
    以我們特約維修廠我們會要求做一些不動產設定，主要是違
    反我們的規定造成我們的損害。‧‧自83年7 月20日至93年
    7 月20日止之前，福方公司與原告甲○○及達升公司間並無
    擔保債權產生。‧‧可能是當時行政人員的疏失，所以沒有
    去塗銷。」等語明確（96年5 月23日言詞辯論筆錄第2 頁，
    本院卷第28頁），被告迄未舉證證明系爭抵押權所擔保之債
    權存在及數額等事實，則揆諸上開判例意旨，應認原告主張
    系爭抵押權所擔保之福方公司與原告二人間之債權關係不存
    在為可採。
  (二)次按「債之關係消滅者，其債權之擔保及其他從屬之權利亦
    同時消滅。」民法第307 條定有明文。查系爭抵押權為最高
    限額抵押權，定有存續期間，其期間已屆滿，無既存之擔保
    債權，則其原擔保之存續期間內所可發生之債權，已確定不
    存在，依抵押權之從屬性，系爭抵押權亦應隨同消滅。又所
    有人對於妨害其所有權者，得請求除去之，民法第767 條中
    段亦有明文。系爭抵押權既應隨同消滅，卻未經被告塗銷抵
    押權登記，足認已妨害原告甲○○對於系爭房地之所有權。
    從而，原告甲○○基於所有權人地位，依據民法第767 條中
    段規定，請求被告二人塗銷系爭抵押權之設定登記，亦屬有
    據。
四、綜上所述，原告主張系爭抵押權所擔保福方公司與原告二人
    間並無任何債權關係存在，請求確認系爭抵押權所擔保之債
    權不存在，以及原告甲○○依民法第767 條中段規定，請求
    被告塗銷系爭抵押權登記，均有理由，應予准許。
五、本件之訴訟費用為原告起訴時繳納之裁判費20,800元，應由
    被告負擔。
六、據上論結：本件原告之訴為有理由，依民事訴訟法第78條、
    第87條第1 項，判決如主文。
中　　華　　民　　國　　96　　年　　6 　　月　　8 　　日
                  民事第二庭  法  官  林政佑
以上正本證明與原本無異。
如對本判決上訴須於判決送達後20日內向本院提出上訴狀。
中　　華　　民　　國　　96　　年　　6 　　月　　12　　日
                              書記官  楊錫芬
